【裁判字號】    98,抗,1983
【裁判日期】    981229
【裁判案由】    證據保全
【裁判全文】
臺灣高等法院民事裁定                  98年度抗字第1983號
抗  告  人  丙○○
            甲○○
            乙○○
上列抗告人因與相對人臺北市政府都市發展局、泰誠營造股份有
限公司間證據保全事件，對於中華民國98年11月17日臺灣臺北地
方法院98年度聲字第98號所為裁定，提起抗告，本院裁定如下：
    主  文
抗告駁回。
抗告費用由抗告人負擔。
    理  由
一、本件聲請及抗告意旨略以：緣抗告人於民國（下同）95年10
    月5日、同年11月28日、同年11月26日分別與萬泰商業銀行
    股份有限公司（下稱萬泰銀行）簽訂「臺北車站特定專用區
    交九用地開發案住辦資產定期使用權轉讓及地上權土地租賃
    契約書」（下稱系爭契約），依系爭契約第11.1條約定自95
    年7月10日起920日曆天完成主建物、附屬建物及使用執照上
    所定必要設施，並以取得使用執照之日為完工日，又系爭契
    約第1條約定定期使用權存續期間自交屋之日起至143年1月
    25日止。然前開房地於95年4月21日開工，遲至98年7月24日
    才取得使用執照，萬泰銀行並於98年8月15日陸續通知抗告
    人辦理交屋，於交屋過程中抗告人發現諸多瑕疵，遂分別通
    知萬泰銀行解除契約並賠償抗告人損失，惟萬泰銀行函覆稱
    解約不合法，並向抗告人催繳剩餘款項，抗告人預備對萬泰
    銀行提起訴訟，為瞭解糾紛之實際狀況，除供抗告人決定有
    無爭訟之必要外，亦可供雙方洽談和解以疏解訟源，甚至有
    助於雙方將來進入訴訟後之審理集中化，且抗告人與萬泰銀
    行間之前開爭議，對本件證據之保全實有法律上利益，爰依
    民事訴訟法第368條第1項規定，聲請保全相對人台北市政府
    都市發展局提供如附件所示之文件，及相對人泰誠營造股份
    有限公司提供承攬萬泰銀行坐落於台北市○○區市○段1 小
    段926-0地號，建造執照字號為94建字第0711號之所有施工
    日報表（施工日誌）等證據，以證明萬泰銀行遲延交付前開
    房地及該房地之瑕疵等語。
二、按證據有滅失或礙難使用之虞，或經他造同意者，得向法院
    聲請保全；就確定事、物之現狀有法律上利益並有必要時，
    亦得聲請為鑑定、勘驗或保全書證，民事訴訟法第368條第1
    項定有明文。其立法意旨，係鑑於證據之調查，本應於訴訟
    繫屬後已達調查之程度，且有調查必要者，始得為之，但於
    此之前，如該證據有滅失或有礙難使用之虞，卻不能立即調
    查，將因證據之滅失或情事變更而礙難使用，致影響日後裁
    判之正確性，故特設此制以為預防（最高法院92年度台抗字
    第502號裁判要旨參照）。次按證據保全制度，依現行法之
    規定，固有事先防止證據滅失或礙難使用，而避免將來於訴
    訟中舉證困難之功能，惟如能使欲主張權利之人，於提起訴
    訟前即得蒐集事證資料，以了解事物或物體之現狀，將有助
    於當事人研判紛爭之實際狀況，進而成立調解或和解，以消
    弭訴訟，達到預防訴訟之目的。此外，亦得藉此賦予當事人
    於起訴前充分蒐集及整理事證資料之機會，而有助於法院於
    審理本案訴訟時發現真實及妥適進行訴訟，以達到審理集中
    化之目標。故為發揮證據保全制度之功能，應擴大容許聲請
    保全證據之範圍，爰於原條文後段增訂，就確定事、物之現
    狀，亦得聲請保全證據。然為防止濫用此一制度，而損害他
    造之權益，乃明訂此種保全證據之聲請，限於有法律上利益
    並有必要時，始得為之，且其保全證據之方法以鑑定、勘驗
    及保全書證為限。至於所謂「確定事、物之現狀有法律上利
    益並有必要者」，例如：於醫療糾紛，醫院之病歷表通常無
    滅失或礙難使用之虞，但為確定事實，避免篡改，即有聲請
    保全書證之必要；另為確定人身傷害之程度及原因時，亦得
    聲請為鑑定。又所有人對於無權占有人請求追還所有物之前
    ，為確定占有人使用其所有物之範圍及狀況，亦得聲請勘驗
    （參見前開法條於89年2月9日之修正理由）。是依前開意旨
    可知，保全證據之制度原則上係為防止證據滅失或有礙難使
    用之虞，嗣為發揮證據保全制度之功能，乃擴大容許聲請保
    全證據之範圍，增列民事訴訟法第368條第1項後段所規定「
    事、物現狀」之確定，並為防止濫用，限定該現狀之確定需
    具備法律上利益且有必要，暨限制保全之方法為鑑定、勘驗
    或保全書證；至前開立法理由中所述訴訟前蒐集事證資料，
    有助於當事人研判紛爭狀況，或成立和解消弭訴訟，或有助
    於法院審理集中化等，僅為該次修正擴大聲請保全「確定事
    、物現狀」證據範圍之緣由，在未經立法置入條文之前，並
    非可充作法院准予保全證據之要件，況且證據資料蒐集之完
    整原本即有利於當事人紛爭之解決及訴訟之進行，若此可為
    法院准予保全證據之要件，則凡有紛爭者均可申請法院保全
    證據，實與民事訴訟法為預防證物滅失或礙難使用，致影響
    日後裁判之正確性，特設證據保全程序之目的不符。
三、查抗告人已自陳本件聲請保全之證據並無滅失或礙難使用之
    虞等語（見本院卷第6頁）。次查抗告人雖主張本件保全之
    證據係就確定事、物之現狀有法律上利益並有必要云云；然
    抗告人並未釋明相對人持有之前開書證有遭篡改之虞，自無
    聲請保全該證據之必要。再查抗告人主張取得相對人所持有
    之前開相關書證，有利於抗告人研判紛爭之實際狀況，以達
    預防訴訟，並有助未來訴訟審理集中化云云，然依前開所述
    ，此亦非法院准予保全證據之要件，抗告人援為本件聲請之
    依據，自無所據。從而抗告人聲請保全上開證據資料難認有
    必要。原裁定駁回抗告人之聲請，核無不合，抗告意旨指摘
    原裁定不當，求予廢棄，非有理由，應予駁回。
四、據上論結，本件抗告為無理由，爰裁定如主文。
中    華    民    國    98    年    12    月    29   日
                    民事第十二庭
                        審判長法  官 陳駿璧
                              法  官 李昆曄
                              法  官 李媛媛
正本係照原本作成。
本裁定除以適用法規顯有錯誤為理由外，不得再抗告。如提起再
抗告，應於收受後10日內委任律師為代理人向本院提出再抗告狀
。並繳納再抗告費新台幣１千元。
中    華    民    國    98    年    12    月    29    日
                              書記官 李華安
附件：
臺北市政府都市發展局核發予萬泰銀行98年使字第0888號使用執
照所附１建造執照建築工程完竣報告表。
      ２建造執照申請使用執照查驗紀錄表。
      ３勘驗申請書及預拌混凝土品質保證書、氯離子含量檢測
        報告書、合法預拌混凝土廠證明文件、新拌混凝土中氯
        離子含量檢測訓練班結業證書、無輻射鋼筋證明書（非
        供公眾使用者自基礎以上至最頂層每層各附1份；供公
        眾使用者，附最後1層上述混凝土證明、檢測文件）。
      ４原核准建照執照及圖說。
      ５竣工圖（各向立面、各層平面、位置地盤圖）、
      ６建築物防火避難性能式設計評定書。

司法院資訊處製作；財團法人民間司法改革基金會備份。
